臺灣高等法院民事判決　　　　　　　 94年度上更(一)字第104號
上　訴　人　龍雲建設開發有限公司
法定代理人　甲○○
訴訟代理人　李振燦律師
複 代理 人　陳志誠律師
訴訟代理人　林文鵬律師
　　　　　　梁懷信律師
被 上訴 人　乙○○
訴訟代理人　黃丁風律師
　　　　　　黃雅羚律師
　　　　　　黃敬唐律師
上列當事人間給付違約金事件，上訴人對於中華民國91年4月26
日臺灣基隆地方法院90年度訴字第375號第一審判決提起上訴，
經最高法院第一次發回更審，本院於94年11月29日言詞辯論終結
，判決如下：
    主  文
原判決廢棄。
被上訴人應給付上訴人新台幣參佰壹拾肆萬肆仟肆佰捌拾捌元及
自民國90年11月8日起，至清償日止，按週年利率5%計算之利息
第一、二審及發回前第三審訴訟費用由被上訴人負擔。
本判決所命給付，於上訴人供擔保新台幣1,050,000元後得假執
行，但被上訴人如於假執行程序實施前，以新台幣3,144,488元
為上訴人預供擔保，得免為假執行。
　　事實及理由
一本件上訴人主張：被上訴人於民國89年8月25日，提供其所有
  坐落基隆市○○區○○段700、701、701-1地號土地應有部分
  1/7（下稱系爭土地），與伊簽訂合建分屋契約（下稱系爭契
  約），並於契約第3條第3款約定系爭土地上之地上權，被上訴
  人應於合建工程申報開工前塗銷完畢，否則應將伊所承擔之亙
  城建設股份有限公司新台幣（下同）2,144,488元退還，並加
  付100萬元作為違約金。系爭合建工程已於89年10月26日開工
  ，但被上訴人迄未將地上權辦理塗銷，經伊催告仍未置理等情
  ，求為命被上訴人給付伊3,144,488元，及自起訴狀繕本送達
  翌日（90年11月8日）起加付法定遲延利息之判決。
  被上訴人則以：伊簽訂系爭契約時，因預知無能力洽請地上權
  人黃雪珠塗銷地上權，乃特別在契約第3條第2款後段加註如其
  他應有部分6/7土地所有人及地上權人不配合辦理時，伊不負
  違約責任等語，資為抗辯。
  原審為上訴人敗訴之判決，上訴人提起上訴，聲明：除准假執
  行之擔保金額及供擔保免為假執行部分外，如主文所示。
  被上訴人則聲明：上訴駁回。如受不利判決，請准供擔保宣告
  免為假執行。
二查系爭坐落基隆市○○區○○段700、701、701-1地號，面積
  623平方公尺之土地，為被上訴人與訴外人楊明國、楊阿仁、
  楊明雄、楊明宗、楊明川及楊平等六名兄弟分別共有，應有部
  分各1/7，除被上訴人外之其餘六名兄弟已於89年5月27日與上
  訴人簽訂合建分屋契約，被上訴人於同年8月25日始單獨就系
  爭土地（即其應有部分1/7土地部分）與上訴人簽訂系爭契約
  進行合建。系爭合建工程業於89年10月26日開工，迄今尚有地
  上權人黃雪珠之地上權尚未辦畢塗銷登記之事實，有上訴人提
  出之系爭契約書、基隆市政府工務局建造執照及被上訴人提出
  之土地登記謄本在卷可稽（見原審卷9-18、26、42-63頁），
  並為兩造所不爭執，堪信為真實。
三兩造不爭執真正之系爭契約第3條，第1款約定：「房屋部分：
  房屋建築完成後甲（即乙○○）、乙（即上訴人）雙方同意以
  立體對抽方式，地主與建商雙方各取五○％，即地主取得Ａ棟
  全部，建商取得Ｂ棟全部……乙○○與其他七分之六土地所有
  權人及地上權人協調分配，詳如樓層分配表所示（附件一）」
  ，第2款約定：「土地部分：乙○○……應於本工程建築到玖
  層ＲＣ結構完成時，將乙方所分得之土地持分移轉登記予乙方
  或乙方指定人名義，由雙方指定代書會同辦理。上述甲乙雙方
  如有任何一方不配合辦理時，不配合辦理之一方視同違約。如
  有其他持分七分之六土地所有權人及地上權人不配合辦理時，
  不視同甲方違約」，第3款約定：「乙○○提供之土地尚有地
  上權未塗銷部分，乙○○負責於本合建工程向基隆市政府建管
  課申報開工之前，將地上權塗銷完畢」（見原審卷第10、11頁
  ）。準此，被上訴人依系爭契約第3條第3款約定，負有於89年
  10月26日開工前，將系爭土地上地上權塗銷完畢之義務。茲上
  訴人主張被上訴人於經催告後（見原審卷27-29頁），迄未將
  系爭土地上權利人黃雪珠之地上權登記塗銷（見原審卷44、45
  頁），乃依同契約第9條第1款之約定，請求被上訴人將上訴人
  所承擔之亙城建設股份有限公司2,144,488元退還，並加付100
  萬元作為違約金（見原審卷16頁），即屬有據。
四被上訴人雖抗辯系爭契約第3條第2款後段加註：「如其他持分
  七分之六土地所有權人及地上權人不配合辦理時，不視同甲方
  （指被上訴人）違約」之特別約定，除適用於該款外，亦適用
  於第3款，即其不需就地上權人未配合辦理塗銷地上權登記而
  負違約責任云云，惟為上訴人否認。經查：
  (一)按解釋契約，固須探求當事人立約時之真意，不能拘泥於契
    約之文字，但契約文字業已表示當事人真意，無須別事探求
    者，即不得反捨契約文字而更為曲解，最高法院著有17年上
    字第1118號判例可資遵循。
  (二)系爭契約附件一之樓層分配表，詳列兩造分配之樓層，並特
    別加註：「空白（部分）為分配與其他持分七分之六土地所
    有權人及地上權人所有」（見原審卷22頁），則上訴人主張
    被上訴人負有與其他6/7土地所有權人及地上權人協調分配
    房屋之義務，契約第3條第2款之加註，並非具文等語（見原
    審卷388、389頁），已非無據。又系爭契約第3條第2款後段
    加註約定，對照第3條第1款約定，契約文義明確，前後連貫
    ，亦始有「配合辦理」是否「視同違約」之問題。同條第3
    款係約定於開工之前，被上訴人負有塗銷地上權之義務，否
    則即係違約。而非待興建至第九層，地上權人才有配不配合
    塗銷地上權之問題。由第1、2、3款約定綜合觀之，被上訴
    人所稱第3條第2款之加註，係為配合同條第3款之辦理塗銷
    地上權，故於第3款亦有適用，否則將產生「被上訴人於房
    屋建造至第九層，依約應將上訴人分得房屋之土地持分移轉
    予上訴人或其指定之人時，地上權人不配合塗銷地上權者，
    不視同被上訴人違約」，而「在尚未開始建築之際，上訴人
    於合建工程申報開工時，地上權人不配合辦理塗銷地上權，
    即已構成違約」之矛盾現象云云，即與契約文義不符。參以
    被上訴人於88年11月13日與其餘土地共有人楊明國等六兄弟
    簽立之承諾書（見原審卷23頁），其中第8條約定：「有關
    塗銷地上權，不管任何一位代為處理塗銷地上權，任何有關
    係之人必須配合辦理」，並無任何免責之約定；而系爭契約
    第6條第8款復約定：「承諾書與合建分屋契約書具同等效力
    」，且列為契約附件，是上訴人主張系爭契約第3條第2款加
    註之特別約定，不得適用於同條第3款，應屬可取。被上訴
    人反捨契約文字而更為推解之抗辯，自有未合。
  (三)撰擬系爭契約第3條第2款加註內容之李勝花，既為被上訴人
    協同簽訂系爭契約之專業代書（見原審卷75頁、本院上更(一)
    字卷68頁），除於第3條第2款之後為手寫之加註外，亦於同
    條第4款為部分增刪之修改，並特別註明：「（雙方不依後
    附承諾書第三條辦理）」（見原審卷11頁），對於被上訴人
    權益之維護，堪稱已盡其能事。倘兩造曾協議被上訴人無庸
    負責於開工前塗銷地上權登記是實，自應將該款約定全部刪
    除，或仿第2款之加註為特別排除責任之註明。乃證人李勝
    花竟捨此不由，遽謂第2款之加註於第3款約定亦有適用，自
    與實情不符而不足取。又姑不論證人丙○○係被上訴人於發
    回後第二審始提出之新證據方法，被上訴人未釋明具有民事
    訴訟法第447條第1項何款事由，屬不得提出之新防禦方法，
    已不得提出；即令依該證人之證言：「在我家時土地移轉與
    地上權塗銷協商很久，有說地上權不能塗銷時與被上訴人無
    關，建商有同意」（見本院上更(一)字卷93頁），因於兩造磋
    商過程中，或有可能曾有上述之表述，但既於最後完成之系
    爭契約中未予表明，而上訴人又否認簽訂系爭契約時同意被
    上訴人不負塗銷地上權責任，則自難僅憑該證人之證言，即
    推翻系爭契約文字所示之當事人真意。
五依系爭契約第3條第3款之約定，被上訴人負有於開工前塗銷地
  上權之義務，已如前述，黃雪珠迄未塗銷其在系爭土地上之地
  上權，為兩造不爭。而黃雪珠於89年10月25日以被上訴人、楊
  明國（地主代表人）未於約定期限開工，且私自將八六基府工
  建字第ＯＯ三四號建造執照申請撤銷為由，催告被上訴人、楊
  明國出面解決未果，嗣於89年11月4日以郵局存證信函解除其
  於86年1月18日提供地上權與楊明國、被上訴人簽訂之合建協
  議書，此有該協議書、存證信函在卷可稽（見本院上字卷167-
  169頁、原審卷90-93頁），則黃雪珠主張其仍為地上權人之意
  思甚明。而黃雪珠之拒不塗銷地上權，被上訴人既未抗辯係可
  歸責於上訴人之事由所致，則縱被上訴人曾於91年2月19日以
  存證信函催告黃雪珠塗銷地上權，然因黃雪珠於同年2月21日
  函覆拒絕辦理迄今，則被上訴人仍屬違反系爭契約第3條第3款
  約定義務，應負違約責任自明。
六綜上所述，上訴人主張被上訴人應負系爭契約第9條第1款約定
  之給付3,144,488元之責任（被上訴人從未主張及舉證證明有
  無違約金過高之情事，本於辯論主義或當事人提出主義之原則
  ，本院自無從擅自加以斟酌），洵屬可採。從而，上訴人本於
  系爭契約之法律關係，請求被上訴人如數給付，並加給自起訴
  狀繕本送達翌日即90年11月8日起之法定遲延利息，為有理由
  ，應予准許。原審為上訴人敗訴之判決，尚有未洽。上訴意旨
  指摘原判決不當，求予廢棄改判，為有理由。爰由本院予以廢
  棄改判，如主文第2項所示。又兩造均陳明願供擔保宣告准免
  假執行，經核均無不合，爰分別酌定相當擔保金額准許之。此
  外，兩造其餘攻擊防禦方法及舉證，核與本件判決結果已不生
  影響，爰不予一一贅述，併此敘明。
七據上論結，本件上訴為有理由。依民事訴訟法第450條、第78
  條、第463條、第390條第2項、第392條，判決如主文。
中　　華　　民　　國　　94　　年　　12　　月　　13　　日
                  民事第十七庭  審判長法  官  沈方維
                                      法  官  湯美玉
                                      法  官  張競文
正本係照原本作成。
如不服本判決，應於收受送達後20日內向本院提出上訴書狀，其
未表明上訴理由者，應於提出上訴後20日內向本院補提理由書狀
（均須按他造當事人之人數附繕本）上訴時應提出委任律師或具
有律師資格之人之委任狀；委任有律師資格者，另應附具律師資
格證書及釋明委任人與受任人有民事訴訟法第466條之一第一項
但書或第二項（詳附註）所定關係之釋明文書影本。
中　　華　　民　　國　　94　　年　　12　　月　　15　　日
                                      書記官  鄭麗兒
附註：
民事訴訟法第四百六十六條之一（第一項、第二項）：
對於第二審判決上訴，上訴人應委任律師為訴訟代理人。但上訴
人或其他法定代理人具有律師資格者，不在此限。
上訴人之配偶、三親等內之血親、二親等內之姻親，或上訴人為
法人、中央或地方機關時，其所屬專任人員具有律師資格並經法
院認為適當者，亦得為第三審訴訟代理人。
